【裁判字號】    99,保險上易,1
【裁判日期】    990630
【裁判案由】    給付保險金
【裁判全文】
臺灣高等法院臺南分院民事判決  99年度保險上易字第1號
上  訴  人    丙○○民國81.
              乙○○民國82.
兼上列2人共同
法定代理人    甲○○
上列3人共同
訴訟代理人    吳聰億  律師
複  代理人    劉興文  律師
被  上訴人    國泰人壽保險股份有限公司
                      設台北市○○區○○路四段296號
法定代理人    丁○○  住同上
訴訟代理人    廖瑞鍠  律師
複  代理人    黃裕中  律師
上列當事人間請求給付保險金事件，上訴人對於中華民國98年
11月30日臺灣雲林地方法院第一審判決（98年度保險字第5號）
提起上訴，本院於99年6月22日言詞辯論終結，判決如下：
    主      文
上訴駁回。
第二審訴訟費用由上訴人負擔。
    事實及理由
一、上訴人主張：上訴人甲○○於81年07月31日，以配偶即訴外
    人林景崧為被保險人、自己為受益人，向被上訴人要約投保
    保單號碼為0000000000號之國泰鍾意101 終身壽險，並附加
    家庭型傷害保險給付附約（下稱國泰鍾意附約），於配偶即
    林景崧因遭意外傷害致死亡時給付保險金新臺幣（下同）60
    萬元之。另訴外人林景崧於民國89年02月29日，以自己為被
    保險人，向被上訴人要約投保保單號碼0000000000號之國泰
    美滿人生312 終身壽險附加國泰平安保險附約（下稱美滿人
    生附約），因遭受意外傷害事故身故時，應給付保險金額80
    萬元，上訴人三人為受益人。嗣被保險人即訴外人林景崧於
    98年02月24日下午18時40分許，不慎自住處隔鄰之雲林縣斗
    六市○○里○○路419號3樓墜樓之意外事故，致顱內出血顱
    骨破裂骨折而導致死亡，保險事故發生後，伊檢具證明文件
    請求理賠時，竟遭被上訴人同年05月12日以林景崧死亡是否
    因意外事故死亡不明確而拒絕理賠，爰依保險契約法律關係
    請求被上訴人如數給付保險金及法定遲延利息。
二、被上訴人則以：本件被保險人林景崧原在福懋興業公司上班
    ，於90年03月間因罹患鼻咽癌而離職，前後在彰化基督教醫
    院及台大醫院雲林分院治療未癒，身體多年來受病折磨，痛
    苦不堪，又事故當日感染肺炎呼吸不順，甫因自拔鼻胃管至
    醫院急診插管，可理解其有尋短動機，方於急診返家身體虛
    弱下，由住家三樓頂攀越鄰居女兒牆，而自高90公分足以維
    護安全之女兒牆上墜樓，應非意外事故致死。依上訴人提出
    之檢驗報告書、相驗屍體證明書關於被保險人死亡方式勾選
    「未確定」或「不詳」，而非「意外」，亦無從為意外死亡
    之證明。上訴人未能舉證係因遭受外來偶然而不可預見之意
    外事故致死，其請求給付保險金洵屬無據等語，資為抗辯。
三、上訴人於原審聲明請求判決：被上訴人應給付上訴人甲○○
    、丙○○、乙○○80萬元，應給付上訴人甲○○60萬元，及
    均自起訴狀繕本送達之翌日即98年08月27日起，至清償日止
    ，按年息百分之十計算之利息，願供擔保請准宣告假執行。
    原審為上訴人敗訴之判決。
    上訴人不服，提起上訴，聲明求為判決：
    (一)原判決廢棄。
    (二)被上訴人應給付上訴人甲○○、丙○○、乙○○80萬元；
      給付上訴人甲○○60萬元。及均自起訴狀繕本送達翌日起
      至清償日止按年息10％計算之利息。
    (三)第一、二審訴訟費用由被上訴人負擔。
    被上訴人答辯聲明，求為判決：駁回上訴。
四、兩造不爭之事實：
    (一)上訴人甲○○於81年07月31日，以配偶即訴外人林景崧為
      被保險人、自己為受益人，與被上訴人投保保單號碼為00
      00000000號之國泰鍾意101 終身壽險，並附加家庭型傷害
      保險給付特約條款，於配偶即林景崧因遭意外傷害致死亡
      時給付保險金新臺幣（下同）60萬元。並在附加特約條款
      第14條約定「被保險人有下列情形之一者，本公司不負給
      付保險金的責任。…二要保人、被保險人、受益人的故意
      行為。三被保險人故意自殺（包括自殺未遂）。」。
    (二)被保險人林景崧於89年02月29日，以自己為要保人及被保
      險人，以上訴人甲○○為受益人，與被上訴人公司簽訂保
      單號碼為0000000000號國泰美滿人生312 終身壽險附加國
      泰平安保險附約，因遭受意外傷害事故身故時，應給付保
      險金額80萬元。又要保人林景崧於94年03月10日變更身故
      指定受益人為上訴人三人。並在附約第21條約定「被保險
      人直接因下列事由致成死亡、殘廢或傷害時，本公司不負
      給付保險金的責任。…二要保人、被保險人的故意行為」
      。
    (三)被保險人林景崧罹患第四期鼻咽癌併頸部轉移病症，於民
      國90年至財團法人彰化基督教醫院施行放射及化學治療，
      目前癌症無復發或轉移現象，惟有無法由口進食之後遺症
      ，於98年02月23日又因肺部不舒服自拔鼻胃管，由台大醫
      院雲林分院急診轉彰化基督教醫院重置鼻胃管後返家。
    (四)被保險人林景崧於98年02月24日下午18時40分許，自住處
      隔鄰之雲林縣斗六市○○里○○路413號3樓墜落，致顱內
      出血顱骨破裂骨折而導致死亡，墜樓時無在場目擊證人。
    (五)被保險人林景崧居住於門牌斗六市○○路419 號，其樓頂
      與隔壁417號間之女兒牆高約80公分、417號樓頂與413 號
      間之女兒牆高80公分。該三棟房屋之北邊及東邊之女兒牆
      高度及被保險人墜落處之女兒牆高均為90公分。
    (六)上訴人曾備齊相關資料向被上訴人公司請求給付保險金，
      被上訴人於98年05月12日函以林景崧死亡是否因意外事故
      死亡不明確而拒絕理賠。
    以上事實，為兩造所不爭執，並有本院勘驗筆錄、及國泰人
    壽國泰鍾意101終身壽險保險單及美滿人生312終身壽險條款
    手冊影本各1份、原審法院檢察署相驗屍體證明書影本1份、
    財團法人彰化基督教醫院99年3月31日彰基醫事字第0992301
    23號函、被上訴人公司拒絕給付保險金回函影本02份、戶籍
    謄本1份為證，堪信為真實。
五、上訴人以被保險人林景崧墜樓死亡請求被上訴人為意外事故
    保險理賠，為被上訴人所拒絕，並以前揭情詞置辯，查：
    (一)按保險法第131 條規定：傷害保險人於被保險人遭受意外
      傷害及其所致殘廢或死亡時，負給付保險金額之責；前項
      意外傷害，指非由疾病引起之外來突發事故所致者。
      本件兩造系爭國泰鍾意附約條款第3 條約定：「被保險人
      於本特約有效期間內，因遭遇外來、突發的意外傷害事故
      ，致其身體蒙受傷害或因而殘廢或死亡時，依照本契約約
      定，給付保險金。」；美滿人生附約條款第3條約定：「
      被保險人於本特約有效期間內，因遭受第2 條之意外傷害
      事故（指非由疾病引起之外來、突發事故，致其身體蒙受
      傷害），因而身故、殘廢或醫療時，本公司依照本附約約
      定，給付保險金。」（見本院卷第233、250頁）。
      意外身故保險契約之受益人以被保險人意外事故發生為保
      險金給付請求權之要件，請求保險人給付保險金，依民事
      訴訟法第277 條段規定，自應就權利發生之特別要件事實
      存在即被保險人係遭遇外來突發意外事故死亡，負舉證之
      責。在原告對所主張之事實已盡證明之責後，被告始須就
      所提出反對主張之權利障礙、權利消滅之特別要件事實存
      在負證明之責，此為舉證責任分擔之原則。
      又認定是否因意外事故死亡，應以保險人在承保被保險人
      是否由罹患疾病、細菌感染、器官老化衰竭等身體內在原
      因以外之其他外來突發不可預知之意外事故等因素所致死
      亡，作客觀之認定。所謂外來事故係指被保險人身體內在
      原因所引起以外之一切事故而言。所謂「突發」事故，即
      為外在環境急速的變化，致不可預期或出於預料之外。於
      滿足此二條件，始能謂係外來而突發之事故。若出於被保
      險人之意思決定所致者，如被保險人自殺死亡，既為其所
      得預見，自非屬突發意外事故，兩造之國泰鍾意附約及美
      滿人生附約亦均約定故意行為或自殺行為所致死亡為不負
      給付保險金之責任，均如前述。
    (二)本件被保險人林景崧係於98年02月24日下午18時40分許，
      自住處隔鄰之雲林縣斗六市○○里○○路413號3樓墜落顱
      骨破裂骨折致顱內出血而導致死亡之事實，為兩造所不爭
      ，如前所述，是上訴人主張被保險人林景崧係遭遇非由疾
      病引起之「外來」事故導致死亡，堪可信為真實。
    (三)上訴人主張被保險人林景崧係因突發不可預料之意外墜樓
      所致，惟為被上訴人所否認，本院查：
      1.被保險人林景崧所罹為第四期鼻咽癌併頸部轉移病症，
        民國90年至彰化基督教醫院施行放射及化學治療，目前
        癌症無復發或移轉現象，但仍有後遺症，無法由口進食
        ，已如前述兩造不爭點。又「病患林景崧於民國98年02
        月23日04時42分因自覺呼吸不順且自拔鼻胃管至本院急
        診就醫，診斷為：(1)右下葉肺炎(2)聲帶狹窄…建議轉院
        至彰基總院重新置入鼻胃管」，有台大醫院雲林分院99
        年2月2日台大雲分院醫事字第0990000811號函在卷可按
        （見本院卷第44頁）。彰化基督教醫院函亦稱：林君於
        民國98年2月23日因吸入性肺炎而入住就醫，…迄同年2
        月24日即辦理自動出院。於出院摘要以英文記載：「於
        98年02月18日受鼻咽插管後感覺不舒服，耳鼻喉醫師考
        慮氣管造口術，但遭拒絕」、「於02月23日作鼻咽插管
        ，翌日以家屬住遠地自動出院，指示宜至其他醫院繼續
        治療」，有財團法人彰化基督教醫院99年1月19日、3月
        31日彰基醫事字第099010130號、第099230123號函附出
        院摘要在卷可稽（見本院卷第41-42、84、127-128頁）
        。上訴人甲○○於98年02月24日在雲林縣警察局斗六分
        局梅林派出所接受警詢時稱：「林景崧有鼻咽癌，化療
        已7、8年，昨天23日有因肺部問題，由台大雲林醫院轉
        彰化基督教醫院急診後返家，身體虛弱精神不佳」；翌
        日接受檢察官訊問時稱：「（死者生前有無疾病？）鼻
        咽癌，有做電療，化療療程沒做完，他有使用鼻胃管導
        致肺部不舒服」（見臺灣雲林地方法院檢察署98年度相
        字第103號相驗卷宗〈下稱相驗卷〉第5、18頁）。被保
        險人林景崧因罹第四期鼻咽癌併頸部轉移病症之後遺症
        ，經彰化基督教醫院施行放射及化學治療仍未痊癒，尚
        有無法由口進食之後遺症，平日均以鼻咽管灌食，造成
        生活不便。被保險人前於98年02月18日受鼻咽插管後即
        感覺不舒服，但仍拒絕耳鼻喉醫師氣管造口術之建議，
        於98年02月23日因右下葉肺炎、聲帶狹窄，自覺呼吸不
        順而自拔鼻胃管，緊急送醫急診，經重新置入鼻胃管後
        ，同月24日下午03時許自動辦理出院，其罹癌長期治療
        身體虛弱、精神不佳，未多加休息，自動辦理出院後未
        遵醫囑指示至其他醫院繼續治療，竟仍貿然爬至三樓。
      2.另查林景崧係住雲林縣斗六市○○路419 號房屋座南朝
        北，其鄰居依序為417號、413號，房屋頂樓均以約80公
        分高之女兒牆相隔。419 號頂樓，除前部分有屋頂突出
        物外，為寬9.5公尺、深西0.7公尺、東7.07公尺之梯形
        平台、南為雙斜瓦式屋頂；417號頂樓為面寬4.8公尺、
        深23.9公尺，除屋頂突出物外，均為平台；413 號頂樓
        南半為佛堂、東側有寬0.87公尺之通道、通道口布滿雜
        物通行不易，靠巷道之女兒牆高度為90公分、北面為有
        雨遮之寬5.7公尺、深13.4 公尺平台，有本院勘驗筆錄
        及被上訴人提出之現場照片在卷可按（見本院卷第48-5
        2、77-81頁）。又被保險人林景崧係自413 號頂樓東側
        通道內之臨巷道女兒牆上墜樓，有雲林縣警察局斗六分
        局梅林派出所98年02月24日18時55分所拍攝事故現場照
        片可稽（見原審檢察署相驗卷第13-15 頁），復為兩造
        所不爭執，應可信實。是被保險人林景崧在自家之頂樓
        縱面積不足，而需至鄰屋頂樓活動，則寬敞的417 號頂
        樓或413 號頂樓有遮棚的部分應足供其身體伸展或運動
        ，斷無在通道口布滿雜物通行不易僅0.87公尺寬之狹窄
        通道運動之理。另被保險人林景崧身高為164 公分，有
        屍體檢驗報告書可憑（見相驗卷第22頁）。報案之林金
        盆稱墜落時沒有聽到打鬥或爭吵聲音；上訴人甲○○亦
        稱林景崧未與他人結仇，應無遭人推落之可能。以林景
        崧墜落處女兒牆高90公分，其身體僅高出74公分，該女
        兒牆高度尚在林景崧身體重心位置之上，是無論林景崧
        倚靠女兒牆內側探頭看景、呼吸新鮮空氣或各種活動，
        均不致於發生直接翻越女兒牆外而致墜樓之情形。故可
        認定林景崧當時應係自行有意翻越該女兒牆而墜樓。上
        訴人主張被保險人林景崧係因至頂樓活動不慎意外墜樓
        云云，即無可採。
      3.上訴人雖提出臺灣雲林地方法院檢察署檢察官相驗被保
        險人林景崧屍體後所出具之相驗屍體證明書為證，惟其
        上之「死亡原因」欄記載：先行因「高處墜落、顱骨破
        裂骨折」致「顱內出血」引起死亡外。在「死亡方式」
        欄勾選「不詳」，未勾選「意外」、「自殺」或「他殺
        」，並未認定係故意跳樓自殺死亡或意外身亡，有該相
        驗屍體證明書在卷可稽（見原審卷第14頁）。尚不能據
        而認被保險人林景崧係因不可預料之意外墜樓死亡，故
        尚不足據其為有利於上訴人之認定。
      4.觀之被保險人林景崧久病不癒，又感染肺炎呼吸不順，
        身體虛弱精神不佳，甫自醫院辦理自動出院之身體情況
        下，未遵醫囑至其他醫院繼續治療，在返家後未好好休
        息，竟旋爬至頂樓，並越過較適宜活動之鄰居417 號、
        413 號寬敞之頂樓部分，竟穿過布滿雜物通行不易之通
        道口，復在不適宜活動之狹窄通道翻越高達90公分之女
        兒牆，以其身高應係自行有意墜落，堪可認為故意跳樓
        輕生，並非因突發不可預料之事故所致。上訴人就主張
        被保險人乃不慎墜樓意外死亡，即非可採。上訴人尚不
        能證明被保險人死亡係因突發不可預料事故所致。
六、綜上所述，本件上訴人既不能證明被保險人林景崧之墜樓死
    亡，既出於突發之意外事故所致，即不能認系爭保險契約所
    約定之保險事故已經發生，則上訴人本於保險契約之法律關
    係，請求被上訴人應給付上訴人甲○○、丙○○、乙○○80
    萬元；給付上訴人甲○○60萬元，及均自起訴狀繕本送達翌
    日即98年08月27日起至清償日止，按年息10％計算之利息，
    均屬無據，不應准許。原審為上訴人敗訴之判決，並駁回其
    假執行之聲請，並無不合。上訴意旨指摘原判決不當，求予
    廢棄改判，為無理由，應予駁回。
七、本件事證已臻明確，兩造其餘之攻擊防禦方法，核與判決結
    果無影響，爰不一一論述，併此敘明。
八、據上論結，本件上訴為無理由，依民事訴訟法第449條第1項
    、第85條第1項前段、第78條，判決如主文。
中    華    民    國    99    年    6     月    30    日
                  民事第一庭    審判長法  官  丁振昌
                                      法  官  林永茂
                                      法  官  李素靖
上為正本係照原本作成。
不得上訴。
中    華    民    國    99    年    6     月    30    日
                                      書記官  陳昆陽

司法院資訊處製作；財團法人民間司法改革基金會備份。
